---
title: Візуалізація взаємного розподілу кількох величин із використанням <em>ggplot2</em>
author: Девіняк Олег
tags: [R, візуалізація, ggplot2]
date: "2014-05-18"
layout: post
category: myblog
--- 

[*ggplot2*](http://ggplot2.org/) - потужний інструмент для створення якісних графіків у `R`. Ця бібліотека надає велику кількість можливостей для візуалізації даних, а сама концепція створення графіків - логічна і вишукана. У даному прикладі ми будемо зображати результати паспортної частини при анкетуванні лікарів (переважно Львівської області). Анкетування стосувалось різних аспектів впровадження клініко-фармацевтичної служби у стаціонарних закладах охорони здоров’я України (<a href="http://stat.org.ua/blog/stories/ggplot-multiple-var/#nast">Настюха Ю.С.</a>). Зараз будемо дивитись на розподіл опитаних лікарів за їх кваліфікаційним рівнем та місцем проживання, а також за статтю і віком у залежності від місця проживання.

Але спочатку слід завантажити бібліотеку *ggplot2* (якщо у Вас її ще немає), і тоді підключити

```{r]
install.packages("ggplot2")
library(ggplot2)
```

Тепер завантажимо самі дані:

```{r}
anketa=read.csv("http://stat.org.ua/data/doctors-survey.csv")
```

Подивимось що в нас за стовпчики (функція `str()` показує структуру об'єкта):

```{r}
str(anketa)
```

У стовпчику `X` - порядкові номери респондентів, у `age` - вік, у `levels` - кваліфікація, у `gender` - стать і у `place` - місце проживання.

Поглянемо на розподіл опитуваних за рівнем та місцем проживання:

```{r}
table(anketa$levels,anketa$place)
```

А тепер візуалізуємо цю табличку за допомогою стовпчикової діаграми. Особливий прийом для поділу графіків за певним фактором (щоб получився взаємний розподіл кількох величин) - команда `facet_grid()` :

```{r fig.height=4, fig.width=8}
ggplot(anketa,aes(levels,fill=levels))+ #будем зображувати кваліфікацію, причому різними кольорами
geom_bar()+ #хочемо з даних стовпчикову діаграму
facet_grid(. ~ place)+ #робим окремі малюночки для кожного місця проживання
scale_fill_brewer(palette="Set1")+ #міняєм кольори, буде червоний і синій
xlab("Посада")+ylab("Кількість опитаних")+ #написи на осях
theme(legend.position="none") #легенду не виводити
```

Таким графіком ми розкриваємо інформацію хто ж були респондентами. По аналогії із поділом за місцем проживання, віконця графіка можна розбивати одною змінною по горизонталі, а другою - по вертикалі. Так, створимо графік розподілу за віком в залежності від статі та місця проживання. Але нас не цікавлять інтерни - вони всі приблизно одного віку, а їх місце проживання наразі непостійне.

```{r fig.height=4, fig.width=8}
ggplot(anketa[anketa$levels!="Інтерн",], #інтернів не берем
aes(age))+ #зображувати будем розподіл віку
geom_histogram(binwidth = 5,aes(fill=gender))+ #виводимо гістограму, інтервали по 5 років, різні кольори для статі
facet_grid(gender ~ place)+ #по вертикалі ділим за статтю, по горизонталі - за місцем проживання
scale_fill_brewer(palette="Set1")+#міняєм кольори, буде червоний і синій
xlab("Вік")+ylab("Кількість опитаних")+ #написи на осях
theme(legend.position="none") #легенду не виводити
```

Молоді лікарі-спеціалісти були переважно зі Львова. Розподіл за віком жінок та чоловіків не має особливих відмінностей. А загалом, більша частина респондентів представлена лікарями віком від 45 до 60 років.

___

<div class="nohover">
<a name="nast", id="anchor">Організаційно-методичні засади створення та діяльності клініко-фармацевтичної служби у стаціонарних закладах охорони здоров’я України : автореф. дис. на здобуття наук. ступеня канд. фармац. наук : [спец.] 15.00.01 “Технологія ліків, організація фармацевтичної справи та судова фармація” / Ю. С. Настюха ; Львів. нац. мед. ун-т ім. Данила Галицького. – Львів, 2013. – 26 с.</a>
</div>


