---
title: "Об'єкти у R"
author: Девіняк Олег
tags: [R]
date: "2014-05-05"
layout: post
category: statclasses
--- 

Усе, з чим працює `R`, є об’єктами (також будемо їх називати ще "змінними"). Такими об’єктами є вектори, матриці, масиви, датафрейми, списки і фактори. Кожен з цих об’єктів складається з елементів певних типів: дійсних чисел, комплексних чисел, символів, логічних значень (ТАК, НІ - `TRUE`, `FALSE`), і байтів. Вектори, матриці та масиви є "атомарними" об’єктами, оскільки всі їхні елементи повинні бути одного типу (вектор символів, матриця чисел, масив байтів, та ін.). Датафрейми та списки є складними об’єктами, і містять елементи різних типів. Вектор – одновимірна впорядкована (у кожного елемента є свій номер - індекс) сукупність елементів. Матриця – двовимірна  впорядкована сукупність елементів. Усі рядки матриці повинні мати однакову довжину (кількість елементів). І усі стовпці матриці також повинні мати однакову довжину. По суті, матриця складається із векторів одного типу і одинакової довжини. Масив – багатовимірне узагальнення матриці. Датафрейм – об’єкт, схожий на матрицю, однак відрізняється тим, що може містити елементи різних типів. Інформація для дослідження часто відображається за допомогою датафреймів: рядки датафрейму відповідають одиничним спостереженням, а стовпці – ознакам (властивостям, характеристикам), які можуть утворювати вектори чисел, вектори логічних значень та фактори. Списки є впорядкованими сукупностями інших об’єктів. У одному списку можуть бути присутні різні вектори, матриці, масиви, датафрейми і навіть інші списки (і це ще не повний перелік). Фактори можна розглядати як спеціальний різновид символьних векторів. Фактори призначені для запису номінальних ознак – ознак, що утворюють групи.
Щоб створити вектор у `R`, можна використати функцію `с()`

> `c()` скорочено від англ. *concatenate* – “з’єднати“, або від *combine* – “сполучити".

```{r}
a <- c(2,3,6,0,1,-3)
a
```

Таким чином ми створили змінну `a` і записали у неї вектор із шести чисел. Щоб вивести вміст змінної, просто вказуєм її назву і натискаємо `Enter`. Знак  `<-`  є оператором присвоєння, тобто він результат, обчислений у правій частині, присвоює змінній, записаній у лівій частині. Замість нього можна також використовувати знак `=`. Аналогічно створюється вектор символів:

```{r}
b <- c("raz","dva","tru")
b
```

 та вектор логічних значень:

```{r}
B <- c(TRUE,TRUE,FALSE)
B
```

Слід також зазначити, що `R` чутливий до регістру, тобто змінна `b` і `B` – дві різні змінні. І навіть змінні `dani` та `Dani` – різні.
Щоб створити матрицю, можна використати функції `rbind()` (сполучення рядків), або `cbind()` (сполучення стовпців). А кожен рядок чи стовпець відповідно, формувати за допомогою `с()`. Наприклад:

```{r}
c <- rbind(c(1,2),c(3,4),c(5,6))
c
```

 Зверніть увагу на квадратні дужки – це індекси відповідно рядків та стовпців. У квадратних дужках перше число стосується рядків, а друге (те яке після коми) – стовпців. Якщо потрібно усі рядки, то індекс рядків потрібно пропустити, а якщо усі стовпці – пропускаємо індекс стовпців. Так, позначення \[1,\] означає "перший рядок", позначення \[,1\] означає "перший стовпчик", а позначення \[3,2\] – число, що стоїть на перетині третього рядка і другого стовпця. Кожному індексу, звичайно, передує назва змінної, елемент якої він позначає.

```{r}
c[1,]
c[,1]
c[3,2]
```

Знак "мінус" `-` перед числом індекса означає "всі крім цього рядка/стовпця". Наприклад, 

```{r}
c[-2,]
```

видасть матрицю `с` без другого рядка.
Створити датафрейм можна, наприклад, за допомогою функції `data.frame()`. Попередньо вже було створено вектори `a`, `b` i `B` різних типів. Внесемо їх у єдиний датафрейм:

```{r}
d <- data.frame(a[1:3],b,B)
d
```

`a[1:3]` позначає перші три елементи вектора `а`. Ми узяли лише три елементи, оскільки всі стовпці (вектори) датафрейму повинні мати однакову довжину. До речі, усі символьні вектори функція `data.frame()` автоматично конвертує у фактори. 
Щоб явним чином створити фактор, використовується функція `factor()`, наприклад

```{r}
e <- factor(b)
e
```

Щоб створити список, можна використати функцію `list()` :

```{r}
f <- list(a,b,B,c,d,e)
f
```

Бачимо, що для індексації елементів списку використовують також подвійні квадратні дужки \[\[ \]\] . Різниця наступна: `f[1]` видасть нам перший елемент списку – вектор `а`, `f[[1]]` видасть нам вміст першого елементу списку (вектора `а`).
