---
title: "Вступ до R"
author: Девіняк Олег
tags: [R]
date: "2014-05-04"
layout: post
category: statclasses
--- 

`R` - мова і безкоштовне середовище програмування, що застосовується найчастіше для статистичних обчислень, аналізу даних та представлення результатів у графічному вигляді (візуалізації). Мова програмування `R` є нащадком та "діалектом" мови S, розробленої ще в середині 1970-их компанією Bell Labs (яка пізніше стала AT&T, а тепер – Lucent Technologies). Проект `R` був розпочатий у 1995 році працівниками кафедри статистики Оуклендського університету, і швидко набрав популярності. На даний момент проект підтримується зусиллями волонтерів. Веб-сторінкою проекту `R` є [http://www.r-project.org].

Періодично випускаються нові версії середовища `R`, які можна знайти, наприклад, на вказаному сайті. Функціональні можливості `R` (програми, функції, динамічні бібліотеки) містяться у так званих пакетах. Зазвичай `R` завантажується та інсталюється із набором базових пакетів, що містять значну кількість часто застосовуваних функцій. Крім того, можна встановлювати і підключати величезну кількість додаткових пакетів, які значно розширюють можливості `R`. Розробником додаткового пакету `R` може бути будь-хто. Величезна кількість математиків, статистів та інших дослідників при розробці ними нового методу аналізу, чи якогось алгоритму, реалізують його у вигляді додаткового пакету `R`. Усі пакети `R` доступні для завантаження із Загального Мережевого Архіву `R` (Comprehensive `R` Archive Network, CRAN). Цей архів має велику кількість так званих інтернет-дзеркал, тобто сайтів із тотожним вмістом. Таким чином, користувач може здійснювати завантаження із найближчого до нього (за географічним розташуванням) дзеркала. На жаль, жодного українського дзеркала CRAN не існує. Найближчими до нас є:
- російське - [http://cran.gis-lab.info]
- польскі - [http://piotrkosoft.net/pub/mirrors/CRAN/] та [http://r.meteo.uni.wroc.pl]
- та словацькі - [http://cran.fyxm.net] та [http://cran.phphosts.org]
дзеркала.
З цих джерел можна завантажити як середовище `R`, так і будь-які додаткові пакети.

Після встановлення та запуску `R` (у операційних системах Windows) з’являється віконце із стартовим повідомленням, і під цим повідомленням знаходиться символ `>` . Це віконце – консоль `R`, а символ `>` запрошує до введення команди. Введена команда виконується після натискання клавіші `Enter`. 

>*Чому у `R` немає таблиці для даних і кнопок (як, наприклад, в MS Excel, або в деяких програмах для статистичних обчислень)?*

>*Тому що `R` має таку величезну кількість можливостей, що помістити усі варіанти кнопками, піктограмами, пунктами та ін. просто неможливо. А ще `R` здатен працювати (і часто працює) із різними об’єктами, не лише табличної форми.*

Якщо Ваша команда у `R` є досить довгою, то можна натиснути `Enter` і продовжити введення у новому рядку. Тобто у випадку  введення неповної команди у `R` замість > з’являється символ +, що передбачає введення закінчення цієї команди. 
Щоб вийти з `R`, можна ввести `q()`, або ж вибрати пункт Exit у меню File. При цьому `R` задасть запитання, чи слід зберігати поточне робоче середовище у файл. По замовчуванню, при кожному запуску `R` шукає останнє збережене робоче середовище і завантажує його.
"Усвідомте `R` як калькулятор на стероїдах" (автор невідомий).
Зробимо перше і найпростіше обчислення - один плюс один:
```{r}
1+1
```
Запис \[1\] означає, що відповідь є вектором, і даний рядок відповіді починається із першого елемента цього вектора. Вектор у спрощеному розумінні є рядком або стовпцем елементів – чисел чи символів.
```{r}
sqrt(81) # коментар – функція sqrt() обчислює квадратний корінь.
cos(pi/3)
```
- Знайомимося із першими функціями `R`.

> Функція (в математиці) - це правило, яке кожному елементу з першої множини (області визначення) ставить у відповідність один і тільки один елемент з другої множини (Вікіпедія).

> Функція (в програмуванні) – найчастіше поіменована (рідко – безіменна) сукупність операцій, яка приймає певні аргументи та повертає певні результати (які залежать від цих аргументів).

Функція `sqrt()` (від англ. *square root*) – повертає квадратний корінь від переданого їй аргументу. Функція `cos()` – повертає косинус переданого їй кута (в радіанах). `pi` – число пі (спеціальна константа у `R`). Символ `/` позначає оператор ділення. 
По суті, терміни оператор і функція є тотожними, адже обидва приймають аргументи і повертають результат. Різниця лише у формі запису операторів (знаходяться між або перед аргументами) та функцій (вказується ім’я функції і у круглих дужках – аргументи). Так, команду `1+1` можна записати і за допомогою функції: `sum(1,1)`.
Символ `#` означає початок коментара – тобто все, що знаходиться після `#` не буде сприйматись `R` як команда. Коментарі можна використовувати для написання коротких пояснень до коду (команд).
Зверніть увагу на крапку в `0.5` – у `R`, так як і у більшості англомовних країн, Китаї та Японії, десятковим розділювачем виступає крапка. А кома – використовується для розділення різних чисел. Внаслідок цього можливі конфлікти при спробі перенести числа з програм українсько/російськомовного MS Office (Excel, Word та ін.) чи OpenOffice у `R`, адже попередньо треба або всі десяткові коми замінити на крапки, або ж у налаштуваннях самої офісної програми (або у параметрах операційної системи) змінити символ десяткового розділювача на крапку.
